【裁判字號】    95,訴,235
【裁判日期】    951031
【裁判案由】    確認抵押權不存在
【裁判全文】
臺灣嘉義地方法院民事判決               95年度訴字第235號
原      告  台新國際商業銀行股份有限公司
法定代理人  丙○○
訴訟代理人  丁○○
被      告  甲○○
            乙○○
上列當事人間確認抵押權不存在事件，於中華民國95年10月17日
言詞辯論終結，本院判決如下：
    主  文
確認被告甲○○以所有嘉義市○○段車店小段二三九地號、地目
建、面積一０五平方公尺、權利範圍全部及同段二四０地號、地
目建、面積一０五平方公尺、權利範圍全部之土地所有權及其上
二五三九建號建物即門牌號碼為嘉義市○○○街十七號房屋所有
權全部，為被告乙○○設定之抵押權（嘉義市地政事務所收件字
號：嘉地字第二六九二三０號、登記日期：民國九十二年十二月
十日、權利價值：最高限額新臺幣伍佰萬元、設定權利範圍：全
部）不存在。
被告應塗銷前項抵押權登記。
訴訟費用由被告負擔。
    事  實  及  理  由
一、原告起訴主張：
（一）緣被告甲○○於民國（下同）89年8月2日向原告辦理房屋
      貸款，設定第1順位抵押權並簽發免除拒絕證書本票乙紙
      ，詎屆期原告提示不獲全數兌現，迭經多次催索，亦未履
      行全部債務，遂向鈞院聲請支付命令，而被告甲○○乃在
      90 年8月2日本票債務屆期後為逃避債權追索，將其名下
      座落嘉義市○○段車店小段239、240地號面積皆105平方
      公尺持分全及其上建物建號2539及嘉義市○○○街17號房
      地，設定第2順位最高限額抵押權新臺幣（下同）500萬元
      （下稱系爭抵押權）予被告乙○○；嗣原告向鈞院聲請強
      制執行時，以不足清償優先抵押權為由遭駁回，致原告之
      債權不獲清償。查被告甲○○設定抵押權日期即90年12
      月10日，既在90年8月2日逾期繳款之後，其與被告乙○○
      2人通謀，意圖脫產避免原告求償乙情，損及原告之債權
      至為明顯，原告為行使追索權並保全債權，自有訴請確認
      被告間設定抵押權不存在之法律上利益之必要，爰提起確
      認之訴，並聲明：1、請求確認被告甲○○與被告乙○○
      就坐落嘉義市○○段車店小段239、240地號面積皆105 平
      方公尺持分全、及其上建物建號2539即嘉義市○○○街17
      號房地，於90年12月10日嘉義市地政事務所所為之500 萬
      元抵押權不存在。2、被告乙○○應就上開抵押權登記予
      以塗銷。
（二）就被告抗辯之陳述：
      被告甲○○稱自89年5月起向被告乙○○借款，借資款項
      皆自亞洲信託投資股份有限公司嘉義分公司（下簡稱亞洲
      信託）定存到期解約提領，然查亞洲信託所提供開銷戶明
      細查詢單中所示，自89年5月自91年5月止無法看出被告乙
      ○○共解約提領300多萬元借予被告甲○○，且就訴外人
      柯景清所開立之本票，加計票面金額，亦與被告所言借款
      295萬元金額差距頗大，故被告雙方間是否有高達500多萬
      元之債權債務關係存在，不無疑問。
二、被告則以：
    被告甲○○與訴外人柯景清夫妻2人原經營山鄉食品行，因
    食品行融通資金需要，甲○○於89年5月起陸續向被告乙○
    ○借貸金錢，期間均以現金借貸，並於短期週轉即以現金償
    還，而為具體擔保雙方債權債務關係，在被告乙○○的建議
    下，甲○○同意將名下座落嘉義市○○段車店小段239、240
    地號，面積皆為105平方公尺房地，設定第2順位最高限額抵
    押權500萬元予乙○○，約定得自由在該抵押債權額內，因
    應當時融通資金狀況，就設定抵押權前已發生及其後可能發
    生之債權為設定取償；後至91年5月山鄉食品行因不堪虧損
    而關閉，被告乙○○又恐日後無法以山鄉食品行財物供償款
    擔保，雙方遂同意之後借款同時，甲○○需同時提供以訴外
    人柯景清為發票人之同額本票為借款擔保，自91年7月開立
    第1張本票，期間並多次換票，截至目前雙方共計開立42張
    本票，作為借款295萬元之擔保，是以被告間資金借貸除了
    以本票開立的295萬債權債務外，尚有現金貸款往來，亦達
    百萬元以上，扣除已清償部分，甲○○實尚欠被告乙○○
    515萬8500元，雙方間債權債務確屬存在，非如原告所言，
    係意圖脫產以避原告之追索云云，資為抗辯，並聲明：原告
    之訴駁回。
三、兩造不爭執事項：
（一）被告甲○○積欠原告608萬元。
（二）被告甲○○於90年12月10日以其所有之系爭房地設定系爭
      抵押權予被告乙○○。
（三）被告甲○○事後未能清償積欠原告之上開債務，經原告聲
      請本院就系爭房地強制執行，因該房地已設定系爭抵押權
      ，經鑑價結果，其價值不足清償原設定之抵押債權及執行
      費用，此有本院嘉院龍民94執實字第12360號通知1份在卷
      可稽，並經本院職權調閱本院94年度執字第12360號卷宗
      核閱無誤。
四、按事實為法律關係發生之特別要件者，在消極確認之訴，應
    由被告就其存在負舉證之責任，即確認法律關係不存在之
    訴，如被告主張其法律關係存在時，應由被告負舉證責任（
    參見司法院2269號解釋、最高法院42年度台上字第170號判
    例）。又金錢借貸，為要物契約，應由貸與人就金錢之交付
    及借貸意思表示相互一致之事實負舉證之責（最高法院69年
    度台上字第3546號、81年度台上字第2372號判例意旨參照）
    。原告主張被告甲○○就系爭房地設定予被告乙○○之第2
    順位抵押權及該抵押權所擔保之債權均係被告2人為避免原
    告對前開房地強制執行所為通謀虛偽意思表示之設定。惟為
    被告所否認，被告甲○○抗辯：其自89年5月間起向被告乙
    ○○陸續借款週轉，債權金額超過500萬元，因而為被告乙
    ○○設定抵押權等語；被告乙○○則辯以：被告甲○○自89
    年5月5日起陸續向其借款，於設定系爭抵押權時，債權金額
    達300多萬元等語。揆諸上開說明，自應由被告就其等交付
    借款暨系爭抵押權存在之事實負舉證責任。經查：
（一）被告甲○○於本院審理中陳稱：乙○○都把錢定存在亞洲
      信託，從89年5月起因要借伊錢，就從亞洲信託領出來借
      伊，最多100萬、最少幾萬元，都是現金，有時乙○○拿
      到伊家，有時是伊去乙○○家拿，還錢也是現金；被告乙
      ○○則稱：自89年5月5日起每次大概借幾十萬元給甲○○
      ，最多50到70萬元，現金來源都是伊亞洲信託定存到期後
      借她，沒有約定利息，每次都是伊拿現金去她家，甲○○
      也都是拿現金還伊等語（詳見本院95年6月13日言詞辯論
      筆錄），被告2人就單次借款之金額及交付之處所，所言
      已有出入；復經本院向亞洲信託函詢被告乙○○於89年至
      91 年間定期存款資料結果，扣除到期續存之資金記錄，
      乙○○僅於89年5月15日銷戶提領20萬元、89年9月5日銷
      戶提領80萬元，共計100萬元，此有亞洲信託95年6月15日
      亞信嘉管字第95017號函文1份附卷足憑，與被告乙○○所
      言初次借款之日期及被告2人所言設定系爭抵押權時借款
      總金額已達三、四百萬元等情不符；且若依被告2人所言
      ，每次借款金額平均數十萬，捨卻匯款、轉帳等安全便利
      並留憑據之交付方式，反均攜帶鉅額現金交付，借款伊始
      被告乙○○亦未要求誼非至親之被告甲○○即時提供擔保
      ，甚且未曾與被告甲○○約定利息、訂立書面契據等，均
      顯與常情有悖。
（二）次查，被告甲○○雖提出其夫柯景清所簽發之本票24紙及
      郵局還款記錄明細，欲證明其與乙○○間確有金錢借貸關
      係存在，然加計上開本票之金額，僅為195萬元，與被告
      前述債權總額差異甚鉅，且前揭本票發票日均同為91年7
      月15日，已滋疑義，被告雖謂換票所致，卻未舉證以實其
      說，又前開本票亦僅能證實訴外人柯景清負有該等票據債
      務，尚難逕認係被告甲○○本人向被告乙○○借款之證明
      。另還款記錄明細表係被告自行製作，縱使上開記錄為真
      ，資金之流動目的非僅一端，是否係為清償被告間之債務
      、清償何筆債務，均屬不明，亦難以此認定本件債權之真
      正，是被告辯稱其間確有借款情節，應不足採。
（三）承上所述，被告間既無債權債務關係存在，其等於被告甲
      ○○簽發予原告之本票到期日於九十年八月二日屆至後，
      即於90年12月10日通謀虛報債權債務關係而就系爭房地設
      定系爭抵押權，用以規避原告對於被告甲○○強制執行之
      意圖甚明，原告主張被告2人通謀虛偽將系爭房地設定系
      爭抵押權，應堪採信。
五、按表意人與相對人通謀而為虛偽意思表示者，其意思表示無
    效，民法第87條定有明文。本件被告2人通謀虛偽將系爭房
    地設定系爭抵押權，致使原告聲請本院就系爭房地強制執行
    ，經鑑價結果，其價值已不足清償原設定之抵押債權及執行
    費用等情，詳如前述，被告2人通謀虛偽將系爭房地設定抵
    押權，已使原告在私法上之地位有受侵害之虞，此項危險又
    適合以對於被告2人之確認判決除去之，從而，原告訴請確
    認被告甲○○以所有系爭房地為被告乙○○設定之系爭抵押
    權不存在，洵屬有據，應予准許。
六、訴訟費用負擔之依據：民事訴訟法第78條、第85條第1項前
    段。
中    華    民    國    95    年    10    月    31    日
                  民事第一庭法  官  陳俞婷
以上正本係照原本作成。
如對本判決上訴須於判決送達後20日內向本院提出上訴狀。
中    華    民    國    95    年    11    月     1    日
                            書記官  林美足


司法院資訊處製作；財團法人民間司法改革基金會備份。
